臺灣高等法院臺中分院刑事判決　　 95年度上更(一)字第365號
上　訴　人　臺灣臺中地方法院檢察署檢察官
上　訴　人
即　被　告　戊○○
上列上訴人因妨害自由等案件，不服臺灣臺中地方法院92年度訴
字第1966號中華民國92年11月4日第一審判決（起訴案號：臺灣
臺中地方法院檢察署92年度偵字第2699號），提起上訴，判決後
經最高法院第一次發回更審，本院判決如下：
    主  文
原判決撤銷。
戊○○共同以非法方法，剝奪人之行動自由，處有期徒刑拾月。
    事  實
一、戊○○曾於民國72年間有偽造文書之科刑與執行紀錄（於本
    件不構成累犯），仍未能謹言慎行，因甲○○與丙○○之間
    有新台幣（下同）五百萬元之債務糾紛，幾經催討未能圓滿
    解決，甲○○遂央請綽號「阿達」、「阿賜」等姓名不詳之
    成年人設法為其催討。嗣該「阿達」、「阿賜」等人幾經尋
    覓於91年10月24日晚間探得丙○○行，該「阿達」之人遂
    邀請戊○○一同前往豐原市處理丙○○積欠甲○○之債務事
    宜，戊○○明知「阿達」等人欲以將債務人丙○○強押至他
    處談判之方式商談前開債務糾紛，竟仍應允參與，於同年月
    24日22時30分許，與綽號「阿達」、「阿賜」及另1名均不
    詳姓名之成年男子，一行四人共同基於妨害他人行動自由之
    犯意聯絡，在臺中縣豐原市○村路107巷134號前，趁丙○○
    前往該處訪友結束，步行至門外打開車門正欲駕駛其所有車
    號D0-5908號自用小客車返家之際，戊○○即夥同綽號「阿
    達」及「阿賜」之不詳姓名成年男子，由戊○○將丙○○之
    車鑰匙取走，並將已進入駕駛座之丙○○推往後座中間，再
    由綽號「阿達」及「阿賜」分座陳松杉兩側，並取下丙○○
    之眼鏡，另1名男子則駕駛一車號不詳之車輛尾隨在後，戊○○隨即將該車開往臺中市○○路一帶，且為求能順利控制
    丙○○，戊○○遂出聲令車輛後座2名男子毆打丙○○，該
    2名男子即出拳毆打丙○○，然均未成傷等方式，剝奪丙○○行動之自由，嗣戊○○於臺中市○○路一帶停車場，將丙○○之自用小客車停放於該處後，再由戊○○與綽號「阿達
    」、「阿賜」及另1名均姓名不詳之成年男子共4人，將陳松
    杉押上另一輛車號不詳之車輛，仍由戊○○駕車與阿賜、阿
    達及另1名成年男子將丙○○強制載往臺中市○○路名典茶
    坊，其等到達該茶坊後，為遂行強迫丙○○解決債務之目的
    ，「阿達」又邀6名均姓名不詳之成年男子到達名典茶坊，
    復由其中1人拿出丙○○之前交給甲○○之支票影本數張表
    示係受甲○○之託前來要債，丙○○表示沒有積欠甲○○債
    務，綽號阿達等人遂稱要找甲○○來對質，惟均未能聯絡上
    甲○○。嗣於同日凌晨五時許，戊○○與阿達、阿賜及其餘
    7名不詳姓名之成年人共10人見丙○○不從，復開車將丙○○押往臺中縣清水鎮公園後方墳墓區，以丙○○積欠甲○○
    債務為由，要求丙○○償債，丙○○不從，戊○○與其餘9
    名不詳姓名之成年男子竟又基於傷害人之身體之犯意聯絡，
    出手毆打丙○○，致丙○○因此受有右眼下眼瞼皮下瘀血3
    ×0.8公分、右手食指第一（近端）指骨間關節背面皮下瘀
    血及破皮2×1公分、右中上腹皮下瘀血10×3公分、左足五
    趾鏣骨骨折、右鼻孔出血、上牙齦出血之傷害，並以要將丙○○活埋之加害生命、身體之事恐嚇丙○○，使其心生畏懼
    ，然因丙○○始終未能提出清償債務之辦法，「阿達」等人
    始將丙○○釋放。
二、案經丙○○訴由臺中縣警察局豐原分局報告臺灣臺中地方法
    院檢察署檢察官偵查起訴。
    理  由
一、按刑事訴訟法第159條之3之規定，被告以外之人於審判中因
    死亡者，其於檢察事務官、司法警察官或司法警察調查中所
    為之陳述，經證明具有可信之特別情況，且為證明犯罪事實
    之存否必要者，得為證據，與審判中不符時，其先前之陳述
    具有較可信之特別情況，且為證明犯罪事實存否所必要者，
    得為證據。是否「具有可信之特別情況」，且為證明犯罪事
    實之存否所必要，係由法院依該警訊中陳述之外部情況以為
    判斷。查，證人乙○○於91年10月25日凌晨4時45分在警局
    對於91年10月24日晚上10時30分許即發當時在其住宅目睹之
    內容，以目擊者之身分陳述所見之經過，證人乙○○上開陳
    述，距離案發僅六個多鐘頭，且所目睹又係偶發事故，印象
    自屬深刻，顯具有可信之情況，又證人乙○○業已死亡，已
    無法再行傳喚，前開警詢之供詞，亦為證明犯罪事實所必要
    ，且被告及其選任辯護人對上開證人於警詢中所為之證述亦
    未爭執其證據能力，上開證人於警詢時之證詞，應認具有證
    據能力，合先敘明。
二、訊據上訴人即被告戊○○固不否認與阿達、阿賜及另1名不
    詳姓名之成年男子於上開時、地駕駛告訴人之車，並於中途
    換車，將告訴人載往名典茶坊等情，惟矢口否認有何上開犯
    行，辯稱：伊是因「阿達」表示其友人找到債務人，要其一
    起去處理，伊便跟隨前往，到達現場就有兩、三個人在跟告
    訴人丙○○要債並拉拉扯扯，後來雙方提議要到茶藝館談判
    ，因為告訴人丙○○有喝酒他們就提議要找一個地方泡茶，
    當時因為丙○○及其他的人有喝酒，所以伊才代勞開車，伊
    沒有打告訴人丙○○，過程都是那些伊不認識的「阿達」的
    友人在向告訴人丙○○要錢，那些人只有作勢要拿煙灰缸砸
    告訴人丙○○，到底是什麼債務糾紛，伊均不知情，因陸續
    有6名阿達之朋友到達茶坊，伊即離去，對於告訴人又遭載
    往清水公墓一事並不知情云云。經查：
(一)、右揭事實，業據告訴人丙○○迭於警訊、偵查、本院前審及
    本院審理時指述綦詳，並經告訴人在原審以證人身份具結證
    述在卷，核與目擊證人即友人乙○○於警訊證述：「他先離
    開我家，我正在關鐵門，然後我聽到他關車門的聲音，然後
    我關好門轉頭發現有3名男子自行開門走上他的車，然後我
    有聽到他們說話的聲音，過一下子車子就開走了。」、「（
    問：當時你聽到他們說什麼？）..., 好像有爭執什麼事，
    我有聽到丙○○說一句『做什麼（台語）』」等語相符合（
    見偵卷p6反面、p7)，且被告亦自陳係由伊駕駛被害人之車
    輛，也有被告留存在告訴人丙○○之前揭自用小客車上之指
    紋經採集後送鑑定認確實係被告之指紋之內政部警政署刑事
    警察局鑑驗書等各一份及指紋卡八張等附卷可稽（見偵卷
    p20至28），本件應係被害人已上車擬駕車離去時，被告、
    阿達、阿賜及另1名姓名不詳成年男子突然出現，並由被告
    與阿達及阿賜等3人打開被害人車門後自行上車，苟被害人
    係自願與被告及其餘共犯同往協商債務一事，當可自行開車
    搭載被告等人，縱令不知協商地點，而主動將車輛交由被告
    駕駛，亦應自行由駕駛座離開車輛，而改乘坐其他座位，豈
    有自車內駕駛座上直接移往後座之方式，交出車輛駕駛權之
    理。再佐以被告亦坦承將被害人帶往名典茶坊途中，曾在台
    中市○○路一帶之停車場，更換其他車輛將被害人載往名典
    茶坊等情，亦有被害人車輛遭尋獲之現場在卷可觀（見偵26
    99號卷p31)，苟被害人自願與被告同行，理當盡速前往協商
    地點，又何需多此一舉，顯見被告係為避免遭人藉由追查被
    害人車輛而查獲渠等之行逕，甚明。是以，被告辯稱：沒有
    強押被害人丙○○上車云云，顯無足採。則告訴人丙○○指
    訴其係遭人強押上車等情節自堪採信為真正。告訴人丙○○
    雖另指稱遭被告等人強押上車時，遭被告等人毆打成傷，然
    被告等人既以人數優勢壓制住被害人之同時，已決議將被害
    人載往名典茶坊解決債務，而茶坊既屬公共場所，依被害人
    以證人身分具結證稱遭押進名典茶坊達2、3小時才又押往清
    水公墓等語以觀 (見原審卷p30)，被告等人在名典茶坊控制
    被害人之行動自由既長達數小時，被告豈有先行將被害人打
    傷，再將其押進人人得自由進出之茶坊內，而自曝渠等犯行
    達數小時之可能，足見，被告等人雖在車上有毆打被害人，
    然均未成傷。又被害人於偵查中陳稱遭4人押往後座等語，
    經本院審理中已具結證稱係遭被告推往後座，由另2名男子
    在後座強押控制行動，到高爾夫球場 (指台中市○○路一帶
    )，由另1名男子開車過來換車後，改由被告與另3名男子駕
    該另1輛車將被害人押往名典茶坊等情，核與證人乙○○在
    警詢之證詞及被害人在歷次偵審所述遭被告駕車押走之情節
    及人數均相符合。至於被告雖亦辯稱：伊不認識證人甲○○
    ，沒有必要為甲○○討債云云，惟被告既自承於案發當天係
    「阿達」告知已找到欠債的人，而邀同一起前往，並且出發
    之前知道是要處理債務事宜，仍與阿達、阿賜及另1名不詳
    姓名成年男子同往，途中在名典茶坊的時候也見到其他6 名
    姓名不詳之成年男子向告訴人丙○○催討債務，顯見其對於
    「阿達」、「阿賜」及其他7名不詳姓名成年男子係為他人
    催討債務而強押告訴人丙○○前往名典茶坊一節，已難諉為
    不知。再者，被害人既係遭被告駕車載往名典茶坊，苟阿達
    、阿賜及其他7名不詳姓名之成年男子與被告間無犯意聯絡
    ，該等人士豈有讓被告戊○○開車將被害人載往名典茶坊而
    自曝其犯罪行為之可能；又由被告擔任駕駛及將被害人載往
    茶坊前仍蓄意將被害人車輛棄置夜間人煙稀少之台中市○○
    路一帶停車場，並改以其他車輛將被害人押住名典茶坊之情
    節以觀，顯係意圖避免遭人藉由追查被害人車輛而查獲渠等
    之行逕，益徵其與其他綽號「阿達」、「阿賜」及其餘7 名
    姓名不詳之成年男子間有犯意之聯絡及行為之分擔，灼然甚
    明。被告上開辯解乃卸責之詞，無可採信為真正。
  (二)告訴人丙○○遭被告戊○○等人強押上車前往名典茶坊後，
    即經數名不詳姓名之成年男子告知係為甲○○前來討債，並
    出示告訴人丙○○之前簽發交付甲○○之支票影本數紙乙節
    ，亦經告訴人丙○○指述歷歷，核與被告在原審供陳在茶藝
    館（即名典茶坊）在場人士向被害人催討債務等情相符；且
    證人即被害人丙○○在本院審理時證稱：「我向甲○○簽六
    合彩大約民國80年多開始，大約有十年，我欠證人甲○○壹
    仟萬元左右，我曾經用別墅設定抵押給證人林岳呈，也曾經
    匯五百萬元給甲○○。」等語及伊於原審審理中陳稱：其曾
    於81、2年間向甲○○簽賭六合彩積欠一千多萬元之債務，
    至91年6月底止，還欠甲○○5百萬元，之前是開立支票還債
    ，後來已將支票悉數收回，並另行於91年6月25日開立一張5
    百萬元面額的本票（到其日則為92年6月30日）作為清償債
    務之擔保等情，核與證人甲○○於原審證稱：告訴人丙○○
    有積欠伊5百萬元之欠款等語大致相符，且依證人丙○○在
    本院審理中亦證稱：「（問：你太太在檢察官中說，大約90
    年開始向證人甲○○簽六合彩？）因為90年以前是用現金簽
    的，90年以後，都是用欠帳的，由甲○○提供資金給我玩。
    」，再佐以證人甲○○確實曾於91年間因自90年9月起在臺
    中縣神岡鄉○○路135巷12號處經營六合彩賭博而經原審法
    院豐原簡易庭以91年度豐簡字第69號判處有期徒刑六月，如
    易科罰金，以三百元折算一日確定，亦為證人甲○○所是認
    ，並有該案判決書影本在卷可參，證人甲○○雖稱堅稱該筆
    5百萬元之款項係之前投資丙○○之電子零件公司之款項及
    分紅獲利之總和，且投資被害人丙○○金額總計一千多萬元
    云云，然對於丙○○所經營之電子零件公司之廠址、經營股
    東、公司名稱、獲利盈虧情況竟一無所悉，該部分之說詞顯
    與常情不符而不足採信。至於被害人丙○○在原審審理時雖
    陳稱自81年4、5月左右因簽賭六合彩而欠一千萬元左右，至
    91年結算止只曾按月給付利息而不曾催討過本金云云，惟衡
    諸常情，豈有長期欠債而無庸返還本金之理，證人即被害人
    丙○○在原審所述自81年後即無簽賭六合彩等語，顯係隱匿
    個人長期持續簽六合彩之賭博犯行，無可採信為真正，應以
    本院審理中供述自81年起即長期向證人甲○○簽賭六合彩，
    並自90年起改以記帳方式簽賭等情，始堪採信為真正。綜上
    ，被害人丙○○與證人甲○○間之5百萬元之債務糾紛，顯
    有相當理由足認係告訴人丙○○向甲○○簽賭所積欠之債務
    ，且告訴人丙○○確實與證人甲○○間有5百萬元債權債務
    關係一情，亦堪認定。則告訴人丙○○指述被告與共犯等人
    係表示為甲○○催討5百萬元之債務，非無所憑據，況告訴
    人丙○○於原審明確指稱：「（如何認定這些支票影本就是
    之前你開給甲○○的票？）因為我開給他的票都是第七商業
    銀行，因為票上都是20萬、12萬的金額，還有1百萬，12萬
    就是我上次說開給他的利息、1百萬則是本金，而且從開票
    的日期也可以分辨的出來」等語，核與證人甲○○庭呈之將
    告訴人丙○○所交付之支票送往銀行託收之台新國際商業銀
    行代收票據紀錄憑條三紙內所載明之金額多為12萬元、1百
    萬元等情（見原審證物袋）尚屬相符，堪信告訴人丙○○所
    述被告等人係表明為證人甲○○催討債款一節，尚屬可採。
　(三)告訴人丙○○雖於原審及本院一再指述甲○○教唆被告及綽
  　號「阿達」、「阿賜」之人為本件犯行，認甲○○亦屬本案
    之共同正犯。惟甲○○與告訴人丙○○間之債權債務糾紛，
    雖係可資認定，惟縱甲○○曾委請「阿達」、「阿賜」等人
    為其向告訴人丙○○催討債務，然該「阿達」、「阿賜」欲
    以何種方式進行債務之催索，可能有多種態樣，非必以暴力
    方式催討為要，本件告訴人丙○○已稱：在名典茶坊時，來
    人多次聯絡甲○○均未果等語，如證人甲○○確實係與該「
    阿達」、「阿賜」之人共同謀議，豈有在已經尋得告訴人即
    債務人丙○○之關鍵時刻無法聯繫，以致不能協議債務之清
    償方式之理？而本件依被告及甲○○分別於原審供稱，其等
    互不認識（見原審卷p42、64），實難據卷內現存之事證即
    行認定證人甲○○係本件強押索債之共犯。另告訴人丙○○
    於原審指稱：在名典茶坊時曾遭玩弄生殖器器官並嘲諷其生
    殖器官大小之凌虐等情，因告訴人丙○○於警訊、偵查中均
    未曾提出此被害情節，且觀諸告訴人丙○○所提出之行政院
    衛生署豐原醫院診斷證明書之內容，均係瘀血、骨折等傷勢
    ，實與告訴人丙○○所述曾遭凌虐之情並無相符之處，則該
    部分之指述，顯難採信而據為被告與共犯所為犯行之內容。
  (四)告訴人丙○○另指述：伊所有手機兩支於上時地同時遭搶走
    ，被告與共犯應另成立強盜或搶奪罪嫌云云，然而，依告訴
    人丙○○所述情節，被告與共犯顯係以催討債務為目的，並
    無積極證據可資證明其有不法所有之意圖以實施強盜或搶奪
    行，且告人所述遭取走之手機二支並未起出扣案，可供證明
    告訴人丙○○此部分指述實在，公訴人於起訴書就此部分亦
    已敘明未能遽令被告負此部分刑責，故非可僅據告訴人丙○○之述，遽認被告有此部分行為。
  (五)綜上所述，本件事證明確，被告所辯，無非係推諉卸責之詞
    ，本件事證已臻明確，被告犯行堪以認定，應依法論科。至
    於證人乙○○已於94年9月10日死亡，有個人基本資料查詢
    結果單一紙附卷可佐 (見本院卷p50)，已無法再行傳喚作證
    ，惟其於警訊中所證述被害人上車後，遭三名男子打開車門
    進入其車內等情，亦與被告陳稱係伊與另2名男子共三人，
    由伊駕駛被害人之車輛，將其載往他處協商債務一事，亦相
    吻合，顯具有可信之特別情況，且為證明犯罪事實存否之必
    要，仍可採為證據，附此說明。
三、新舊法比較之說明：
  (一)刑法及刑法施行法業於94年2 月2 日修正公布，並於95年7
    月1日施行。按行為後法律有變更者，適用行為時之法律，
    但行為後之法律有利於行為人者，適用最有利於行為人之法
    律，現行刑法第2條第1項定有明文。此條規定乃與刑法第 1
    條罪刑法定主義契合，而貫徹法律禁止溯及既往原則，係規
    範行為後法律變更所生新舊法律比較適用之準據法，是刑法
    第2條本身雖經修正，但刑法第2條既屬適用法律之準據法，
    本身尚無比較新舊法之問題，應一律適用裁判時之現行刑法
    第 2條規定以決定適用之刑罰法律，合先敘明。又以本次刑
    法修正之比較新舊法，應就罪刑有關之共犯、未遂犯、想像
    競合犯、牽連犯、連續犯、結合犯，以及累犯加重、自首減
    輕暨其他法定加減原因（如身分加減）與加減例等一切情形
    ，本於統一性及整體性原則，綜其全部罪刑之結果而為比較
    ，亦有最高法院95年度第8 次刑庭會議決議可資參照。
  (二)刑法第277條第1項及第302條第1項法定刑為罰金部分：
  (1)被告行為後，刑法第33條第5款業於 94年2月2日修正公布，
    並自95年7月1日起施行；修正後刑法第 33條第5款規定「罰
    金：新臺幣 1千元以上，以百元計算之。」，與修正前刑法
    第33條第5款規定「罰金：1元以上。」不同。比較新舊法結
    果，以舊法較有利於行為人，故依刑法第2條第1項前段規定
    ，本案關於刑法第277條第1項及第302條第1項之法定刑罰金
    部分，自應適用行為時之法律即修正前刑法第 33條第5款規
    定決定其罰金部分之法定刑。
  (2)法定刑為罰金之提高標準之新舊法適用：被告行為後，關於
    刑法罰金刑部分，業於95年6月14日以華總一義字第0950003
    5181號令增訂公布刑法施行法第1條之1，明定：「中華民國
    95年1月7日刑法修正施行後（按指95年7月1日），刑法分則
    編所定罰金之貨幣單位為新臺幣。94年1月7日刑法修正時，
    刑法分則編未修正之條文定有罰金刑者，自94年1月7日刑法
    修正施行後，就其所定數額提高為30倍。但 72年6月26日到
    94年1月7日新增或修正之條文，就其所定數額提高為 3倍。
    」，與該條增訂公布前，就罰金刑部分所適用之罰金罰鍰提
    高標準條例第 1條前段、現行法規所定貨幣單位折算新臺幣
    條例第2條規定不同。而刑法第第277條第1項及第302 條第1
    項係刑法分則編未修正之條文而定有罰金刑者，比較新舊法
    適用之結果，其關於法定刑為罰金部分之提高標準，新法並
    無較有利於被告之情形，故依刑法第2條第1前段規定，本案
    關於刑法第277條第1項及第302條第1項之法定刑罰金提高標
    準部分，自應適用行為時之法律即罰金罰鍰提高標準條例第
    1條及現行法規所定貨幣單位折算新臺幣條例第2條。
  (三)94年2 月2 日修正公布前刑法第28條：「二人以上共同實施
    犯罪之行為者，皆為正犯」之規定，固已修正為：「二人以
    上共同實行犯罪之行為者，皆為正犯」，惟上述用語上之修
    正，乃因「實施」一詞之範圍，在解釋上是否包括「陰謀共
    同正犯」及「預備共同正犯」存有爭議，為杜爭議，明白宣
    示本條不包括「陰謀共同正犯」及「預備共同正犯」，但仍
    包括共謀共同正犯，乃將「實施」修正為「實行」。是此項
    修正之結果，對於本件被告等不生有利或不利之情形，應依
    上述修正後刑法第2條第1項前段，適用行為時之舊法即修正
    前刑法第28條規定即可。
  (四)修正前刑法第55條牽連犯之規定於新法施行後業經刪除，被
    告犯一罪而其方法或結果另犯他罪，應予分論併罰（即數罪
    併罰）。又修正後刑法第51條規定：「數罪併罰，分別宣告
    其罪之刑，四、宣告之最重刑為無期徒刑者，不執行他刑。
    但罰金及從刑不在此限。五、宣告多數有期徒刑者，於各刑
    中之最長期以上，各刑合併之刑期以下，定其刑期。但不得
    逾30年。七、宣告多數罰金者，於各刑中之最多額以上，各
    刑合併之金額以下，定其金額。」比較新、舊法結果，無論
    依數罪併罰宣告無期徒刑（及罰金）或宣告有期徒刑（及罰
    金），均不若適用舊法之牽連犯論以一罪之規定有利於被告
    。
  (五)綜合上述各條文修正前、後之比較，揆諸前揭最高法院決議
    ，及修正後刑法第2條第1項前段、但書規定之「從舊從輕」
    原則，綜其全部罪刑之比較結果，修正後刑法及刑法施行法
    之規定並非較有利於被告，本案自應一體適用被告行為時即
    修正前刑法及罰金罰鍰提高標準條例第 1條前段、修正前罰
    金罰鍰提高標準條例第2條之規定，予以論處。
四、按刑法第302條第1項及第305條之罪，均係以人之自由為其
    保護之法益。而刑法第302條第1項之罪所稱之非法方法，已
    包括強暴、脅迫或恐嚇等一切不法手段在內。因之，如以非
    法方法剝奪他人行動自由行為繼續中，再對被害人施加恐嚇
    ，或以恐嚇之手段迫使被害人行無義務之事；則其恐嚇之行
    為，仍屬於非法方法剝奪行動自由之部分行為，應僅論以刑
    法第302條第1項之罪，無另成立同法第304條第1項或第305
    條之罪之餘地（最高法院29年上字第3757號判例、88年臺上
    字第6758號判決意旨參照）。又按以強暴之方法剝奪人之行
    動自由時，若於實施強暴行為之過程中，致被害人受有傷害
    ，雖屬強暴之當然結果，固不另論傷害罪，惟妨害自由罪，
    並非以傷人為當然之手段，若行為人另具有傷害故意，且發
    生傷害結果，自應成立傷害罪名，經合法告訴，並應負傷害
    罪責，而與妨害自由罪有方法結果之牽連關係，按刑法第55
    條之規定從一重處斷。另刑法302條第1項之剝奪行動自由罪
    ，其行為含有相當繼續之性質，為繼續犯之一種，因而其剝
    奪自由之地點縱有先後不同，惟剝奪行為並無間斷者，則仍
    屬包括的一個實行行為之繼續，只能論以單純一罪。故本件
    被告與其餘共犯基於向被害人討債，由被告與其中3名不詳
    姓名之成年男子在深夜將被害人強制押往名典茶坊與其餘6
    名不詳姓名成年男子會合後，復與該9名姓名不詳之成年男
    子將被害人押往台中縣清水公園後方墳墓區，並恫嚇將被害
    人活埋之恐嚇行為 (該言語恐嚇之行為，為妨害自由之部分
    行為，不另論罪)，係犯刑法第302條第1項之以非法方法剝
    奪人之行動自由罪。又被告係另基於傷害人身體之犯意，認
    告訴人未能清償債務之行為，出手毆打告訴人，業如前述，
    是被告此部分行為，係另犯刑法第277條第1項之普通傷害罪
    。依上開最高法院判例揭示意旨，被告犯行應僅成立刑法第
    302條第1項及同法第277條第1項之罪，不另論以同法第305
    條之罪，並應從一重之非法方法剝奪人之行動自由罪處斷。
    檢察官起訴認被告尚犯刑法第305條之恐嚇罪容有未洽。原
    審以被告罪證明確，依法論罪科刑，固非無見，惟查：被告
    上開犯行，依法僅論以妨害自由及傷害罪，不另成立恐嚇罪
    ，已如上述，則原審於判決認定被告另涉刑法第305條之恐
    嚇罪嫌云云，適用法律自屬有誤，又遍卷證據資料，並無被
    告與共犯在臺中縣清水鎮公園後方墳墓區，要求丙○○簽發
    3張面額各為5百萬元之本票（共計1500萬元）之事實，縱令
    告訴人另提出台灣台中地方法院94年度票字第6061號本票裁
    定 (見最高法院卷p52)，然本件告訴人主張其被押往台中縣
    清水公園墳墓簽付本票係於91年10月25日凌晨4、5時許，則
    遭強迫簽發之本票簽發日期應在告訴人受押後，惟觀上開本
    票裁定所載本票之簽發日期均在91年7月2日，其到期日亦分
    別在91年7月17 日及同年8月17日，應係在告訴人於本案遭
    被告及其餘共犯押往台中縣清水公園墳墓前即已簽付存在，
    實難據以認定上開本票裁定所載之本票2紙，係被告及其餘9
    名共犯於上開時地強押時簽發取得，原判決認定被告有此行
    無義務之事實，而論被告另犯刑法第304條第1項之強制罪，
    尚有未洽（理由詳如后述）。被告上訴意旨否認犯罪，委無
    可採；檢察官據告訴人之請求提起上訴指摘原判決量刑過輕
    ，因本院認定被告未有後述使人行無義務之事之行為，較諸
    原審認定犯罪事實有限縮，所請亦非可取，惟原判決既有上
    述可議之處，自屬無可維持，應由本院撤銷改判。審酌被告
    犯罪之動機乃係協助他人討債、惟係以強暴、脅迫甚至恐嚇
    之方式來達到逼使被害人就範，手段不可謂不劇烈，且對告
    訴人留下嚴重之精神上恐懼，及其犯後並未能坦承犯行，猶
    矯詞意圖卸免刑責，顯見犯後態度不佳等一切情狀，量處如
    主文第2項所示之刑。
五、公訴意旨另以：被告戊○○與其餘9名共犯等共10人，於前
    開日期凌晨5時許，將丙○○押往臺中縣清水鎮公園後方墳
    墓區，以丙○○積欠甲○○債務為由，要求丙○○開立本票
    償債，丙○○不從，被告戊○○等人即對丙○○施以毆打之
    強暴行為，並以恫稱要將丙○○活埋之脅迫方式，使丙○○
    行無義務之簽發3張面額各為5百萬元之本票（共計1500萬元
    ）後，始將丙○○釋放，因認被告另涉犯刑法第304條第1項
    之強制罪嫌。惟按犯罪事實應依證據認定，無證據不得認定
    犯罪事實，刑事訴訟法第154條第2項定有明文；又告訴人之
    告訴，係以使被告受刑事訴追為目的，是其陳述是否與事實
    相符，仍應調查其他證據以資審認，最高法院52年台上字第
    1300號判例可資參照。公訴人認被告涉犯此部分使人行無義
    之事之犯行，無非據告訴人丙○○之指訴為其論據。惟訊據
    被告堅決否認有此部分強行要丙○○求簽發1500萬元本票之
    犯行。經查，告訴人丙○○雖以台灣台中地方法院94年度票
    字第6061號裁定所載2紙本票即為伊遭脅迫簽發3紙面額均5
    百萬元之本票中之2紙，然上開本票裁定所載之本票發票日
    期發日期均為91年7月2日，到期日亦分別在91年7月17日及
    同年8月17日 (見最高法院卷p52)，應係在被害人在本案遭
    被告及其餘共犯押往台中縣清水公園墳墓前即已簽付存在，
    實難據以認定上開本票裁定所載之本票2紙，係被告及其餘9
    名共犯於上開時地強押時簽發取得，被告又未承認有受交付
    此3紙本票，是不能徒據告訴人丙○○片面之指述，即認為
    被告有此部分犯行。此外，本院復查無其他確切證據足以證
    明被告有此部分犯行，是被告此部分犯行係屬不能證明，惟
    公訴人認被告此部分犯行與起訴論罪部分，有方法結果之牽
    連關係，屬裁判上一罪，爰不另為無罪判決之諭知。
據上論斷，應依刑事訴訟法第369條第1項前段、第364條、第299
條第1項前段，刑法第28條、第302條第1項、第277條第1項、修
正前刑法第55條，罰金罰鍰提高標準條例第1條前段，判決如主
文。
本案經檢察官丁○○到庭執行職務。
中　　華　　民　　國　　96　　年　　6　　月　　12　　日
        　　刑事第六庭    審判長法　官  李  文  雄
　　　　　　　　　　　　　　    法　官  邱  顯  祥
　　　　　　　　　　　　　　　  法　官  林  靜  芬
上列正本證明與原本無異。
如不服本判決應於收受送達後十日內向本院提出上訴狀，其未敘
述上訴之理由者並得於提起上訴後十日內向本院補提理由書（均
須按他造當事人之人數附繕本）。
                               書記官  林  素  妃
中　　華　　民　　國　　96　　年　　6 　　月　　12　　日
中華民國刑法第302條
(剝奪他人行動自由罪)
私行拘禁或以其他非法方法，剝奪人之行動自由者，處 5 年以下有期徒
刑、拘役或 300 元以下罰金。
因而致人於死者，處無期徒刑或 7 年以上有期徒刑，致重傷者，處 3
年以上 10 年以下有期徒刑。
第 1 項之未遂犯罰之。
中華民國刑法第277條
(普通傷害罪)
傷害人之身體或健康者，處 3 年以下有期徒刑、拘役或 1 千元以下罰金
。
犯前項之罪因而致人於死者，處無期徒刑或 7 年以上有期徒刑；致重傷
者，處 3 年以上 10 年以下有期徒刑。
